【裁判字號】    88,家上,112
【裁判日期】    890307
【裁判案由】    確認婚姻存在
【裁判全文】
臺灣高等法院臺南分院民事判決  八十八年度家上字第一一二號  Ｅ
      上  訴  人  甲  ○  ○
      訴訟代理人  蘇  文  奕  律師
      複  代理人  蘇  新  竹  律師
      被  上訴人  乙  ○  ○  .
右當事人間請求確認婚姻存在事件，上訴人對於臺灣臺南地方法院中華民國八十八年
九月二日八十八年家訴字第二四號第一審判決提起上訴，本院判決如左：
      主      文
上訴駁回。
第二審訴訟費用由上訴人負擔。
      事      實
甲、上訴人方面：
一、聲明：求為判決：I原判決廢棄。II右開廢棄部分被上訴人在第一審之訴駁回。
二、陳述：除與原判決記載相同者，茲引用之外，補稱：
  １上訴人因被上訴人及其子王重堯共同偽造文書案件，而於八十八年四月六日提出
    告訴，由台南地檢署以八十八年度偵字第四八五九號受理偵辦，顯見證人王重堯
    之證述純屬附和被上訴人，應難採信。
  ２兩造離婚之日期係七十二年十月五日，則縱使兩造曾於八十三年及八十五年間一
    同出遊或於八十一年六月四日之後戶籍遷為同處，依相隔時間之久遠，應難據以
    認定兩造於七十二年十月五日之離婚係出於虛偽意思所為。
  ３再者上訴人之戶籍係於八十一年二月一日遷回現址，而被上訴人遷回之時間則為
    八十一年六月四日，遷回之時間並不相同；且被上訴人遷至台南市○○路九二號
    後，與上訴人並非共同戶而係另立新戶，倘兩造間之離婚係出於虛偽意思所為，
    焉可能如此呢？
  ４上訴人之母於八十七年九月二十日死亡後所發訃文，係上訴人按「古早禮」所印
    製，並基於尊敬長者為免訃文中顯現家庭破碎之情，方將被上訴人之名列名其中
    ，並非兩造於七十二年間之離婚係出於虛偽意思表示。
三、證據：除援用第一審所提證據外，補提台灣台南地方法院檢察署起訴書八十八年
    度偵字第四八五九號為證，並聲請調閱兩造離婚戶政登記資料。
乙、被上訴人方面：
一、聲明：求為判決：駁回上訴。
二、陳述：除與原判決記載相同者，茲引用之外，補稱：
  １被上訴人所提出之照片之一九八四年即七十三年，並非八十四年，原審判決書記
    載錯誤。
  ２上訴人因為弟弟支票背書，為規避債務，代書建議兩造辦理假離婚，戶籍要遷到
    別人家，實際上還是都居住於原址。上訴人在刑事偵查中向檢察官自承因為債務
    才辦假離婚，但實際上全家都住在一起，上訴人七十七年才有外遇，兩造才沒有
    同房。上訴人是因有了女人的關係才說真離婚。
  ３上訴人之母親原住在竹溪寺之套房，被上訴人有去照顧她。
三、證據：除援用第一審所提證據外，並聲請訊問證人王重堯。
丙、本院依職權向台南市南區戶政事務所調閱兩造離婚登記申請書及離婚協議書。
    理    由
一、本件被上訴人主張：兩造原係夫妻，於七十二年十月五日間因欲脫免保証債務乃
    通謀辦理假離婚，並向台南市南區戶政事務所辦理離婚登記，並經不知情之戶政
    人員登載於職務上所掌之戶籍謄本，經本院判處使公務員登載不實罪刑確定，兩
    造間婚姻關係事實上仍存在，現仍同住一處，共同經營事業，因上訴人近來另交
    女友，乃以戶籍上不實之記載資為否認兩造間之婚姻關係存在，致伊之身分地位
    有不安定之情事，爰求為判決確認兩造間婚姻關係存在等情；上訴人則以兩造早
    於七十二年間即因個性不合協議離婚，離婚後戶籍亦各自遷移，並未共同生活，
    離婚夫妻偶而共同出遊，事所常有，不能資為否定離婚之証據，伊母去世所發訃
    聞將被上訴人列為孝媳乃依「古禮」行事，即或兩造同住一處，因各自生活，亦
    不否認兩造離婚之事，七十二年十月五日兩造所辦協議離婚確係真實，並非出於
    通謀虛偽表示等語，資為抗辯。
二、兩造原係夫妻，曾於七十二年十月五日至戶政事務所辦理協議離婚登記，有台南
    市南區戶政事務所離婚登記申請書及離婚協議書附卷可按，並有戶籍謄本二件之
    記載可証，且為兩造所不爭執，自堪信為真實。茲兩造以前開情詞互辯，是本件
    所應審究者，乃兩造間七十二年十月五日之協議離婚是否真正，抑或係通謀虛偽
    表示（即俗稱假離婚）？
三、按民事訴訟法第二百四十七條所謂即受確認判決之法律上利益，指法律關係之存
    否不明確，致原告私法上地位有受侵害之危險，而此危險得以對於被告之確認判
    決除去之者而言。查本件兩造間於七十二年間所為協議離婚，是否係通謀虛偽表
    示，是否有無效之原因，兩造既有爭執，自得提起本件確認婚姻關係存在之訴（
    最高法院三十三年上字第四八八五號判例意旨參照。楊建華，民事訴訟法，三，
    第四六八頁）。上訴人抗辯被上訴人不得提起本件訴訟，尚非可採。
四、查：
  １兩造所生之子王重堯於本院証稱：「事實上，我的父母當時都住在一起，我們全
    家大小都住在一起」（見八十八年十一月十八日準備程序筆錄），於原審則証稱
    ：「我父母都有住在一起，因當時我還小，所以不太清楚，但都有住在一起」「
    我是後來才知道，是因為要幫叔叔的忙，所以才假離婚，其實大家都是住在一起
    ，我是後來這幾個月發現父親有外遇，我媽媽才說之前有假離婚之事。」（見原
    審卷第十五頁反面、第四十四頁反面）。証人係兩造婚姻關係存續中所生之子，
    其依親身經歷陳述日常生活，參酌上訴人於本院訊問時，亦不否認「離婚後」仍
    住在同一戶內等情節，証人之証言係屬事實，應堪採信。上訴人主張全家雖住一
    起，但其與被上訴人分住不同樓層云云，縱或屬實，亦因多年夫妻，早已非新婚
    時期，分房而睡，事所常見，並不得以此分房之事實，資以否認兩造間婚姻關係
    仍屬存在，否則若以上訴人所述，因個性不合，早於七十二年間即離婚，又豈有
    離婚長達十五年仍同住一屋簷下之理？
  ２被上訴人提出相片六張，証明兩造曾於民國七十三年二月間及七十五年二月，偕
    子全家出遊。從相片之人物均屬國小、國中或高中生程度之男生判斷，相片確係
    拍攝於七十三年及七十五年間無訛，而相片中兩造之表情和諧，與尋常夫妻無異
    ，顯見並非如現今有些夫妻，即使已離婚為免傷害幼小子女，偶爾間仍刻意假裝
    維持夫妻身分者不同。
  ３再者又依兩造之離婚協議書記載，子女之監護權歸上訴人，惟被上訴人仍常做飯
    供孩子食用，甚而與上訴人相聚用餐，此為兩造所不否認，已經本院調取刑事卷
    查明（見台灣台南地方法院偵查卷七十二年度偵字第八四九六號卷，第十四頁）
    。而兩造自始迄今均住於住台南市○區○○路九二號，雖戶籍曾各有變動其原因
    多端，最後仍遷回同處，並共同居住於一處，不能因戶籍曾異動而認兩造確有離
    婚之事證。，此有戶籍謄本可參。
  ４上訴人之母於八十七年九月二十日死亡，上訴人所自行印發之訃聞中，仍列被上
    訴人為孝媳，此有該訃文附原審卷可按（原審卷第二十二頁），若兩造間確已於
    七十二年間因個性不合而離婚，豈有時隔十五年，上訴人親自印刷之母親訃文仍
    列被上訴人為孝媳之理？其所述係照古早禮云云，自非可信。
  ５綜上所述，兩造間七十二年間所為協議離婚，確係為避債所為假離婚，乃通謀虛
    偽表示，即刑事庭亦為相同認定，此有本院刑事庭七十三年上易字第二二六五號
    判決之記載可按，並經本院依職權調取該卷宗查明。
五、綜上所述，本件被上訴人主張兩造之婚姻關係存在為可採，上訴人所辯均為無可
    取。原審為被上訴人勝訴判決，於法並無違誤，上訴意旨指摘原判決不當，求予
    廢棄改判，為無理由，應予駁回其上訴。
六、據上論結，本件上訴為無理由，依民事訴訟法第四百四十九條第一項、第七十八
    條，判決如主文。
中      華      民      國    八十九    年      三      月      七      日
                                    臺灣高等法院臺南分院民事第四庭
~B1審判長法官  黃    崑    宗
~B2      法官  張    世    展
~B3      法官  吳    上    康
右為正本係照原本作成。
如對本判決上訴，須於判決送達後二十日內向本院提出上訴狀；未表明上訴理由者，
應於上訴後二十日內向本院提出理由書。
中      華      民      國    八十九    年      三      月      八      日
~B法院書記官  洪    雅    美


司法院資訊處製作；財團法人民間司法改革基金會備份。
